【裁判字號】    86,訴,1218
【裁判日期】    890504
【裁判案由】    損害賠償
【裁判全文】
臺灣士林地方法院民事判決  八十六年度訴字第一二一八號
    原        告  寅○○
                  子○○
                  辛○○
                  甲○○
                  庚○○
                  丁○○
                  乙○○
                  癸○○
                  壬○○
                  己○○
    共        同
    訴 訟代理 人  劉陽明律師
                  陳璧秋律師
                  胡鳳嬌律師
    共同複代理人  李宏文律師
    被        告  億東營造股份有限公司  設台北縣新店市○○路九四號六樓之六
    法 定代理 人  戊○○    .
    訴 訟代理 人  蕭明哲律師
    複 代  理 人  丙○○        住台北市○○○路○段九五號十二樓之一
                  陳雪萍律師
    被        告  賀城建築股份有限公司  設台北縣新莊市○○路五十九號
    法 定代理 人  丑○○    .
右當事人間請求損害賠償事件，本院判決如左：
    主      文
被告應連帶給付原告各如附表所示之金額及自民國八十七年三月二十四日起至清償日
止按週年利率百分之五計算之利息。
原告其餘之訴駁回。
訴訟費用由被告連帶負擔百分之十三，餘由原告負擔。
本判決原告勝訴部分於原告分別以附表所示假執行擔保金額為被告供擔保後，得假執
行；但被告如於假執行程序實施前，以如附表所示免假執行擔保金額為各該原告預供
擔保，得免為假執行。
原告其餘假執行之聲請駁回。
    事      實
甲、原告方面：
  一、聲明：
    (一)被告應連帶給付原告如附件所示請求金額及均自起訴狀繕本最後送達被告翌日
      起至清償日止，按週年利率百分之五計算之利息。
    (二)願供擔保，請准宣告假執行。
  二、陳述：
    (一)緣原告為台北市北投區○○○路○段四十五巷三號及五號五層樓住宅之區分所
      有權人，原告所有之建物門牌號碼各分如前揭住址所載。前開建物之南側鄰地
      於民國八十五年七月二日以台北市政府工務局八五建字第八○號建築執照申報
      開工，興建一地上六層半、地下一層之鋼筋混凝土建物，被告億東營造股份有
      限公司（下稱億東公司）為承造人，被告賀城建築股份有限公司（下稱賀城公
      司）則為起造人。詎於工程進行中因被告施工不良，造成原告所有前開建物牆
      壁、地坪、地磚龜裂、遇大雨大門嚴重積水無法排除、一樓廁所龜裂漏水、全
      棟建物並有傾斜下陷現象。經原告向台北市政府工務局申請協調，於八十六年
      三月十四日會勘現場後，由被告億東公司送請台北市結構工程工業技師公會（
      下稱台北市結構技師公會）予以鑑定，該會之鑑定報告明載系爭建物確有傾斜
      現象，且「由現場裂損情形勘查發現，標的物存在有梁、版、地坪及牆壁之裂
      縫與門框脫離等現象。綜合研刑，應與新建工地之施工有關。···考慮使用
      上之美觀及避免裂縫若長期接觸水氣會鏽蝕鋼筋，造成結構體強度折損，建議
      標的物作適當之修復工作」，足證系爭建物之受損確係起因於被告之不當施工
      行為，並有修復之必要。
    (二)按被告億東公司施工不慎造成系爭建物前開之毀損，違反民法第七百九十四條
      鄰地損害之防免，顯有過失。且查本件被告賀城公司為起造人、被告億東公司
      為承造人，被告億東公司為被告賀城公司使用而為之服勞務，為其受僱人，被
      告賀城公司立於僱用人地位應連帶負賠償責任。退步以言，縱認被告間非僱傭
      關係，而係承攬關係，定作人即被告賀城公司未注意承攬人工程之進行安全，
      違反民法第七百九十四條保護他人之規定，推定其定作或指示有過失，亦應與
      被告億東公司連帶負責。
    (三)按物被毀損時，被害人除得依民法第一百九十六條請求賠償外，並不排除民法
      第二百十三條至二百十五條之適用。蓋損害賠償，以填補損害，使被害人獲得
      完全賠償為最高原則。物被毀損之賠償方法，如僅限於賠償所減少之價額，而
      不能請求原狀之回復，或不能請求價額以外之損害，顯然有違完全賠償之最高
      原則與基本要求。又物之價額未必皆能證明，甚至有無價之物，倘請求金錢賠
      償，必須以所減少之價額為準，勢必陷被害人索價無門。為此，茲以另行委請
      之中國不動產鑑定中心股份有限公司（下稱中國不動產鑑定中心）所為之鑑定
      報告估列費用請求被告連帶給付下列損害賠償金額：
      1.修補費用
        查台北市結構技師公會之鑑定報告雖有就系爭建物之修復費用提出參考意見
        ，然其係由被告億東公司所委託鑑定，立場不復客觀公正。經原告委託中國
        不動產鑑定中心另行鑑定後，修補費用當予以提高，請求金額詳見附件。
      2.經濟價值之損失（折舊之提高及加速）
        查系爭建物結構受損，其裂縫表面雖可修補，但修補仍無法回復到原來完好
        狀況，勢必有若干程度上差異，經過冷縮熱脹、風吹雨打等氣候變化，裂縫
        仍將發生，致造成滲水，進而易使鋼筋生銹腐蝕，加速建物之折舊，就此部
        分依中國不動產鑑定中心鑑定報告請求被告給付如附件所示金額。
      3.外表景觀損失（交易性貶值）
        如前所述系爭物已發生龜裂積水、傾斜等之現象，不僅失去原來較完好的外
        觀、減少本來的效用，且較不受買主之喜愛，其市場交易之價值即因而減少
        ，就此部分依中國不動產鑑定中心鑑定報告請求如附件所示金額。
      4.鑑定費用
        按所謂所受損害，即現存財產因損害事實之發生而被減少。查原告係因被告
        之侵權行為，始有委請專業機構鑑定之必要，故就原告委託中國不動產鑑定
        中心鑑定系爭建物所支出之鑑定費用，自得一併請求給付如附件所示金額。
    (四)對被告抗辯所為之陳述：
      1.被告雖一再執詞以系爭建物之裂縫在容許之零點三公釐範圍內，認系爭建物
        之結構安全無虞，惟台北市結構技師公會之鑑定並未就系爭建物經過氣候變
        化，原裂縫之處是否會再生滲水之現象提出說明，且經原告委請中國不動產
        鑑定中心所為之鑑定報告顯示，一旦經過氣候變化冷縮熱脹，裂縫仍將發生
        而再造成滲水，進而易使鋼筋生銹腐蝕，而加速建物折舊。是故，系爭建物
        縱經修復，其經濟價值亦將有所貶損。
      2.被告雖認系爭建物因彼等之施作反被扶正，惟系爭建物係因被告於施工過程
        中未作好防護措施，造成鄰近地盤沈陷不一，縱使系爭建物於被告施工前即
        有所傾斜，惟從該建物中有樑、版、地坪及牆壁之裂縫與門框脫離現象，足
        證系爭建物確因被告之不當施工而受有損害。
      3.被告所提出之「台北市建築物工程施工損害鄰房鑑定手冊」中雖主張建物之
        裂縫有一定之可容許範圍，惟此僅係便於各鑑定機關於進行損鄰事件鑑定時
        有一參考依據，非謂被害人除其所列之補償費用及估價方式外，即不得再為
        其他請求。換言之，被害人如能證明其物因毀損所減少之價額，超過必要之
        修復費用時，自仍得就其差額一併請求。且原告所委請之中國不動產鑑定中
        心係以專業之估價技術將減損價值以貨幣量化，考慮重建成本、折舊比率及
        市場價值等因素而為判斷，自可作為訴請賠償之依據。爰依侵權行為之法律
        關係訴請被告連帶給付如附件所示之損害賠償。
  三、證據：提出建物謄本十件、台北市政府工務局八十六年三月二十一日北市工建
      施字第八六六○○八二六○○號函暨現場會勘紀錄、台北市結構工程工業技師
      公會（八六）北結師鑑字第七八六號鑑定報告節本、最高法院七十七年五月十
      七日第九次民事庭會議紀錄、中國不動產鑑定中心鑑定研究報告節本、剪報資
      料、台灣台北地方法院八十五年度重訴字第一一○八號判決、戶籍謄本、公司
      營利事業登記事項卡各一件為證，並聲請命行鑑定系爭建物之經濟價值及外表
      景觀之損害金額。
乙、被告方面：
  (甲)被告億東公司部分
    一、聲明：
      (一)原告之訴駁回。
      (二)如受不利之判決，願供擔保請准宣告免為假執行。
    二、陳述：被告億東公司否認原告自行委請中國不動產鑑定中心所為之鑑定結果
        ，略謂：
      (一)系爭建物並無結構安全之虞
        經查系爭建物經台北市結構技師公會鑑定結果之裂縫寬度均未超過零點三公
        釐，依台北市政府工務局、台北市建築師工會及台北市土木技師公會共同編
        撰之「台北市建築物工程施工損害鄰房鑑定手冊」（下稱台北市工程損鄰鑑
        定手冊），就裂縫寬度認為：「裂縫寬度之調查較其他項目便捷，一般性之
        調查均可確實測得，世界各國對於裂縫寬度均有其容許值之規定···，各
        國對於容許裂縫寬度因構造物構材所處環境，載重條件，及使用性能要求不
        同而有所差異。國內經查尚無相關規定，在尚未正式訂定規範前，經查各國
        規範地較分析結果，本手冊建議一般建築物之混凝土裂縫容許寬度採0.3mm
        尚稱合理」等語，可知系爭建物之裂縫寬度均在可容許之範圍內。原告雖主
        張：「查系爭建物結構變損後，其裂縫表面雖可修補，但修補仍無法回復到
        原來完好狀況，勢必有若干程度上差異，經過熱脹冷縮，風吹雨打等氣候變
        化，裂縫仍將發生，致造成滲水，進而使鋼筋生銹腐蝕，加速建物之折舊」
        ，惟依台北市結構技師公會會勘後歸納其裂損情況可知原告之房屋裂縫最大
        僅為零點三公釐以下之裂縫，尚在可容許之範圍，且標的物之主結構體並無
        嚴重之損壞，並不影響原有結構之安全性。另該負責鑑定單位亦函覆鈞院表
        示：「至於標的物修復後，將來是否因氣候變化冷縮熱脹再產生裂痕，與標
        的物原有設計強度、施工狀況及使用狀況皆有關連」，足見系爭建物於修復
        後是否會再產生裂痕端視原設計強度、施工狀況及使用狀況而定，核與被告
        之施工行為無關。
      (二)有關原告訴請賠償之費用項目
        1.經濟價值之損失（折舊之提高及加速）
          原告主張該裂縫雖經修補，然仍無法回復原來之狀態，裂縫仍將發生，並
          加速建物折舊，因而主張被告應賠償經濟價值之損失即折舊之提高及加速
          云云。惟如前所述，系爭建物之裂縫皆在可容許之範圍內，亦即修復後可
          回復如初，而台北市結構技師公會於鑑定時早將此因素考慮在內，亦即如
          裂縫過大，修復後難以回復如初，則須另以他法，諸如對建物作補強等方
          式為之。此外，台北市工程損鄰鑑定手冊對「修復」之定義係：「修復為
          裂縫損害發生後，為防止裂縫所造成之危險性及劣化等有害影響，而施予
          回復損害前原有狀況所採行之行為」，可知裂縫如經修復後必可回復損害
          前之原有狀況，更何況系爭建物裂縫仍在可容許範圍內。故原告純以臆測
          方式主張：「經過熱脹冷縮，風吹雨打等氣候變化，裂縫仍將發生」，尚
          不足採，亦不足證明裂縫經修復原好如初後仍會有原告所主張之情形，故
          原告請求建物經濟價值之損失，顯無依據。且建物隨時日之增加經過冷縮
          熱脹、風吹雨打之氣候變化，裂縫亦會隨時發生，不獨原裂縫處。唯考慮
          使用上之美觀及避免裂縫若長期接觸水氣會銹蝕鋼筋，故建議應作適當修
          護工作。
        2.外表景觀損失（交易性貶值）
          原告雖主張：「系爭建物已發生龜裂，傾斜等之現象，不僅失去原來較完
          好的外觀，減少本來的效用，且較不受買主之喜愛，其市場交易之價值即
          因而減少」。惟就所謂裂縫部分，被告自可依台北市結構技師公會之建議
          方式加以修復，則就建物外表景觀自可回復如初。另就原告所主張傾斜部
          分，原告完全未考慮被告動工前之系爭建物現況傾斜度，徒以被告施工後
          之傾斜度為其論斷基礎，並據此主張其外表景觀損失，顯屬有誤。茲分述
          如下：
          (1)按被告於動工前即就原告所有之房屋委託台北市土木技師公會作成現況
            鑑定報告書，而於施工後，雙方產生糾紛經台北市結構技師公會比對前
            開現況鑑定報告，而作成傾斜度比較表，由該表可知系爭建物由：
            測點Ｈ→ａ於現況鑑定垂直傾斜度為向西偏斜1／275，而被告施工後
              系爭建物仍向西偏斜，然傾斜度減為1／1269，可知經被告施工後系
              爭建物向西傾斜之情況反獲改善。
            測點E1→ｅ於現況鑑定垂直傾斜度為向北1／458，而被告施工後則變為
              向南1／1215，則雖因被告施工後系爭建物由北傾變為南傾，然觀其
              原向北傾斜度為1／458，反比現今向南之傾斜度1／1215為大。
            測點G1→ｇ於現況鑑定垂傾斜度為向北1／337，而被告施工後則變為向
              南1／886，則雖因被告施工後系爭建物由北傾變為南傾，然觀其原向
              北傾斜度為1／337，反比現今向南之傾斜度1／886為大。
            由上述可知系爭建物於被告施工後，建物之傾斜度變小，建物反受扶正
            ，則原告主張因建物傾斜致建物外觀受損而請求交易性貶值，顯屬無據
            。由此亦可證，原告花費鉅資所委請之中國不動產鑑定中心，立場失之
            偏頗，不復客觀公正。
          (2)按依前揭台北市工程損鄰鑑定手冊所載，建物傾斜之補償費用估算，大
            略可分為兩種：
            工程性之補償：
              Ａ、重建：房屋傾斜度超過50/1，不論損壞情況如何，應以房屋重建
                  造價估算。
              Ｂ、結構安全評估：房屋傾斜超過100/1，而其主體結構之損壞尚未危
                  及安全時，仍需作結構安全評估。
              Ｃ、修復及補強：房屋傾斜超過200/1，而無安全顧慮者，應估列修復
                  及補強費用，以補強因傾斜所引起之基礎或結構之強度損失。
            非工程性補償：房屋傾斜超過200/1且在50/1以內，而無安全顧慮者
              ，除依前項規定估算修復補強費用外，另依其使用不便之程度，額外
              給予重建工程造價百分之六十以內之價值補償。
            依上所述，龜裂部分之裂縫既可回復如初，當不致影響建物之外觀；至
            傾斜部分，系爭物之傾斜度為可容許之範圍，且亦無法以目測之，同時
            其傾斜度被告施工後反較被告施工前為小，故原告主張因房屋傾斜致造
            成其交易性貶值並無根據。
        3.鑑定費用
          按系爭建物本已由兩造合意委請台北市結構技師公會鑑定，則被告另行委
          請中國不動產鑑定中心之鑑定，其費用非屬必要，自不得請求。
      (三)原告訴請損害賠償固得援引民法第二百十三條至二百十五條或同法第一百九
        十六條為依據，惟該二者應互為排斥，不得既主張民法第一百九十六條，復
        又主張同法第二百十三條至二百十五條亦有適用餘地。
    三、證據：提出台北市土木技師公會八十五年七月二十二日北土技字第八五五七
        二號現況鑑定報告書、台北市結構工程工業技師公會八十六年五月十二日（
        八六）北結師鑑字第七八六號鑑定報告書、台北市建築物工程施工損害鄰房
        鑑定手冊節本、最高法院八十七年台上字第八○三號判決各一件為證。
  (乙)被告賀城公司部分
    被告賀城公司未於最後言詞辯論期日到場，據其以前到庭提出書狀及所為之聲明
    及陳述如左：
    一、聲明：
      (一)原告之訴駁回。
      (二)如受不利之判決，願供擔保請准宣告免為假執行。
    二、陳述：
      (一)被告賀城公司不負僱用人之侵權責任
        被告賀城公司僅為本件工程之起造人，即係定作人，被告億東公司亦非「客
        觀上被他人使用為之服勞務而受其監督者」之受僱人，且定作人與承攬人間
        並無指揮監督之關係，故被告賀城公司無須擔負民法第一百八十八條之僱用
        人之侵權責任。
      (二)被告賀城公司不負定作人之侵權責任
        按承攬人為承攬事項，加害於第三人者，定作人除於定作或指示有過失外，
        依法不負賠償之義務。是依據舉證責任分配原則，原告應就「被告賀城公司
        於定作或指示有過失」之事實負舉證責任。且非承攬人開挖工程，發生鄰房
        損害，定作人即必承擔民法第一百八十九條之定作人責任，而應由原告就被
        告賀城公司有怠於注意之過失事實負舉證責任，不能徒以發生鄰房損害之事
        實，即遽謂被告賀城公司應負定作人之過失責任。
      (三)縱認被告賀城公司應負賠償責任，原告主張之損害賠償金額與事實不符。
        1.台北市結構技師公會之鑑定報告應較中國不動產鑑定中心之鑑定報告為可
          採
          (1)本件之所以由被告億東公司出面委請台北市結構技師公會鑑定，係出諸
            原告之指定，原告其後竟以「被告億東公司所委託鑑定，立場不復客觀
            公正」等語，駁斥該鑑定報告之結果，顯然違反公平誠信原則。
          (2)台北市結構技師公會為非營利性組織，中國不動產鑑定中心則為營利性
            組織，依一般經驗法則，目前吾國所發生之不動產建物糾紛事宜，大抵
            皆請求結構技師公會或建築師工會作鑑定者佔其大多數，其委請一般營
            利性之民間鑑定公司作鑑定者較少，此事實應為法院顯著之事實毋庸舉
            證。再者，按結構技師須經高等考試專門職業技術人員考試及格，始能
            執業。惟矧該中國不動產鑑定中心所指定之鑑定人陳白星、陳信德、孫
            建邦及林豐盛等四人悉無結構技師之執業資格，故從鑑定人之專業能力
            論斷，台北市結構技師公會所為之鑑定報告亦較中國不動產鑑定中心之
            鑑定報告為可採。
          (3)原告就台北市結構技師公會之鑑定報告及安全評估部分予以援用，卻對
            該公會所提出之修復建議及修復參考費用，認為不得採用，將同一之鑑
            定報告割裂引用其有利於己之部分，其不利於己之部分即排斥不用，亦
            反於公平誠信原則。
        2.原告就其所主張經濟價值之損失（折舊之提高及加速）及外表景觀損失（
          交易性貶值）並未能舉證以實。
          按原告所引用之鑑定結果上記載為：「···考慮使用上之美觀及避免裂
          縫若長期接觸水氣會銹蝕鋼筋，造成結構體強度折損，建議標的物作適當
          之修復工作」。由該鑑定結果之記載，顯見其意旨係指系爭建物倘若不予
          修復始有美觀問題，及因裂縫長期接觸水氣會銹蝕鋼筋，造成結構體強度
          折損之情事發生，是以倘若依據上開台北市結構技師公會鑑定報告所提修
          復建議，據以進行修復工作，應即不再有上述問題存在，亦即不再有原告
          所主張經濟價值之損失及外表景觀之損失存在。
      (四)又針對  鈞院詢及「標的物因此所生之折舊即經濟價值損害及外表景觀損害
        之金額多寡」，台北市結構技師公會則表示：「依據『台北市建築物工程施
        工損害鄰房鑑定手冊』中···，標的物與工地方向有關之傾斜率···，
        本案皆未達台北市政府鑑定手冊之估列標準而無法估列」、「至於外表景觀
        損害究應賠償多少金額···，非屬客觀之專業研討範圍」等語，足見該公
        會所建議之修復方式已可連同外表景觀問題同時解決，並無經濟價值損害及
        外表景觀損害。
丙、本院依職權函詢台北市結構技師公會就系爭建物依其所建議之修復方法修復後，
    是否仍會因氣候變化熱脹冷縮，致裂縫再發生、滲水、進而使鋼筋生銹腐蝕而加
    速損害？是否會因此造成經濟價值及外表景觀之損害？損害之金額多寡？等事項
    。
    理      由
一、本件被告賀城公司未於最後言詞辯論期日到場，核無民事訴訟法第三百八十六條
    各款所列情形，爰依原告之聲請，就被告賀城公司部分由其一造辯論而為判決。
二、原告主張其為台北市北投區○○○路○段四十五巷三號及五號五層樓住宅之區分
    所有權人，系爭建物之南側鄰地於八十五年間開工，被告億東公司為承造人，被
    告賀城公司則為起造人，彼此為僱傭或承攬關係，詎於工程進行中因被告施工不
    良，造成原告所有前開建物出現龜裂、積水無法排除、全棟建物並有傾斜下陷現
    象。案經台北市結構技師公會予以鑑定，該會之鑑定報告明載系爭建物確有傾斜
    現象，且由現場裂損情形勘查發現，標的物存在有樑、版、地坪及牆壁之裂縫與
    門框脫離等現象。綜合研刑，應與新建工地之被告所為施工有關，足證系爭建物
    之受損確係起因於被告之施工，並有修復之必要。系爭建物因毀損所減少之價額
    ，超過必要之修復費用，自仍得就其差額一併請求。爰以前開台北市結構技師公
    會之鑑定結果為基礎，參酌重建成本、折舊比率及市場價值等因素而為判斷，以
    原告另行委請之中國不動產鑑定中心鑑定所估得之修補費用、經濟價值損失、外
    表景觀損失以及鑑定費用，依侵權行為之法律關係訴請被告給付如附件所示之損
    害賠償金額等語。
三、被告億東公司則以系爭建物經台北市結構技師公會就修補費用及修補方式鑑定明
    確在案，就原告自行委請其他單位鑑定之修補費用額、額外支出鑑定費用、乃至
    於其他名目之賠償，被告均否認之。又鑑定結果之裂損情況為最大僅為零點三公
    釐以下裂縫，此為台北市工程損鄰鑑定手冊及世界各國明定之可容許範圍，亦即
    標的物之主結構體並無結構安全之虞。至於標的物修復後，將來是否因氣候變化
    冷縮熱脹再產生裂痕，與標的物原有設計強度、施工狀況及使用狀況皆有關連，
    核與被告無關。是則原告純以臆測方式認定系爭建物將因氣候變化而再生損害，
    要求被告賠償因此造成之經濟價值損失，實屬無據。至傾斜部分，系爭建物之傾
    斜度為可容許之範圍，且亦無法以目測之，同時其傾斜度因被告施工後反較被告
    施工前為小，故原告主張因房屋傾斜致造成其交易性貶值並無根據等語置辯。
四、另被告賀城公司則以被告間並非僱傭關係，被告億東公司係本件工程之承攬人，
    伊僅為系爭工程之定作人，原告未能舉證證明伊於定作或指示有何過失，伊自無
    須連帶負賠償責任。且縱認伊須與被告億東公司連帶負責，茲兩造前已合意委請
    台北市結構技師公會就系爭建物為鑑定，原告未經被告同意所委請之中國不動產
    鑑定中心，因係一營利組織，且負責鑑價人員皆非國家考試合格之專業技師，自
    無如台北市結構技師公會之鑑定具有公信力，是原告依中國不動產鑑定中心所估
    得賠償金額訴請被告連帶賠償，殊失客觀。又依台北市結構技師公會函覆意見亦
    表示系爭建物之傾斜率過小，並無結構安全問題，亦未達估列非工程補償之標準
    ，足見原告所稱系爭建物有經濟價值、交易價值損失等情均不實在等語資為抗辯
    。
五、本件原告主張其為台北市北投區○○○路○段四十五巷三號及五號五層樓住宅之
    區分所有權人，系爭建物之鄰地於八十五年七月二日申報開工，興建一地上六層
    半、地下一層之鋼筋混凝土建物，被告億東公司為承造人，被告賀城公司則為起
    造人，因該工程施工不良，造成原告所有前開建物受損等情，為兩造所不爭，並
    有建物登記謄本、台北市結構工程工業技師公會八十六年五月十二日（八六）北
    結師鑑字第七八六號鑑定報告書為證，堪信原告之主張為真實，亦即原告所有建
    物之前揭損害確係導因於被告之工程施作。惟被告賀城公司辯稱其僅係該工程之
    定作人，自無所謂僱用人應與受僱人負連帶賠償責任之問題，且原告始終未能證
    明其有何定作或指示上過失，被告賀城公司自無庸負責。被告億東公司雖不否認
    應就系爭建物受損負賠償責任，惟其與被告賀城公司皆以系爭建物之修補方式、
    補償費用及鑑定費用業經兩造合意指定由台北市結構技師公會鑑定在案，自應以
    該公會之鑑定結果為準，原告另行委請私人團體所為之鑑定報告失之客觀並不足
    取等語，是以本件所應審酌者在於：
    (一)被告賀城公司是否應與被告億東公司連帶對原告負損害賠償責任？
    (二)台北市結構技師公會與中國不動產鑑定中心就系爭建物所為之鑑定何者始足以
      作為本件損害賠償之判斷基礎？
    (三)系爭建物之損害範圍為何？修補費用應以何為標準？原告委請之第二次鑑定費
      用是否屬於必要？有無交易上或技術上貶值？此部分之損害賠償範圍如何判斷
      ？
六、本件原告主張起造人即被告賀城公司應與承造人即被告億東公司連帶就系爭建物
    之損害負賠償責任，係以(一)被告億東公司係為被告賀城公司使用而為之服勞務且
    受監督之受僱人，是被告賀城公司就受僱人即被告億東公司因施工不當造成原告
    損害，自應立於僱用人地位連帶負責，或(二)被告彼此間縱非僱傭關係，起造人即
    被告賀城公司亦為該工程之定作人，其怠於注意工程之進行安全，致加害於鄰地
    建物，自應推定其於定作或指示有過失，而應與承造人即承攬人被告億東公司連
    帶負責。經查：
  (一)按民法第一百八十八條第一項所謂受僱人，固非僅限於僱傭契約所稱之受僱人，
    凡客觀上被他人使用為之服務勞務而受其監督者均係受僱人。至所謂監督係指對
    勞務之實施方式、時間及地點加以指示或安排。惟以一般工程實務而言，承造人
    雖須依據起造人之定作指示於一定期間內完成約定之工程，惟起造人尚無得就承
    造人勞務提供之方式、時間及地點逕予指示或安排，尚難認被告億東公司係基於
    受僱人地位提供勞務而要求被告賀城公司連帶負賠償責任。
  (二)承攬係當事人約定一方為他方完成一定之工作，他方俟工作完成，給付報酬之契
    約。故承攬人執行承攬事項，有其獨立自主之地位，定作人對於承攬人並無監督
    其完成工作之權限，此與僱用人因有監督受僱人執行職務之權能，始須依法就受
    僱人執行職務不法侵害他人權利之行為連帶負責者迥然不同，故民法第一百八十
    九條始明定定作人就承攬人因執行承攬事項不法侵害他人權利之行為不負賠償責
    任。至若定作人如於定作或指示有過失者，固依民法第一百八十九條後段之規定
    必須負責，惟因該條文未若同法第一百八十八條有過失推定之規定，被害人自應
    就其主張定作人於定作或指示有過失乙節負舉證責任，例如舉證證明定作人怠於
    注意建築師及承攬人之能力。惟查，「土地所有人開掘土地或為建築時，不得因
    此使鄰地之地基動搖或發生危險，或使鄰地之工作物受其損害」，民法第七百九
    十四條定有明文，則土地所有人即定作人若違反此一為防止妨害他人權益或禁止
    侵害他人權益之「保護他人之法律」（最高法院七十二年台上字第三八二三號判
    決意旨參照），自應推定為有過失。且「承攬人因執行承攬事項，不法侵害他人
    之權利者，定作人除於定作或指示有過失外，不負損害賠償責任···，但被上
    訴人未依該規定申請建照執照即行建築，充其量僅其建築物為違章建築，違反行
    政管理之規定，尚難謂為保護他人之法律，上訴人不得依民法第一百八十四條第
    二項之規定，主張推定被上訴人有過失」，最高法院著有八十六年台上字第三○
    七六號判例乙則可資參照，自該則判例之反面解釋以觀，本件既有前述違反保護
    他人之法律之事實，原告主張推定被告賀城公司有過失，即非無據，則本件應由
    被告賀城公司舉證證明自己無過失始得免責。經查原告所有系爭建物受有損壞確
    係因被告賀城公司為起造人之工程施作不當所致，已如上述，則被告賀城公司立
    於定作人地位自應推定為有過失。茲被告賀城公司始終未能舉證證明自己於系爭
    工程施作過程中之定作或指示並無過失，自應與承攬人即被告億東公司就系爭建
    物所受損害負連帶賠償責任，合先敘明。
七、按系爭建物受有損害，且該損害與被告所為之不當工程施作具有因果關係等情，
    並不為兩造所爭執，惟所爭者在於原告主張應以其委請之中國不動產鑑定中心所
    為之鑑定結果為補償標準，被告則認為應以兩造所合意指定之台北市結構技師公
    會所為之鑑定結果為計算基礎，本院則以：
  (一)台北市結構技師公會雖係應被告億東公司申請而為本件建物結構安全鑑定，惟此
    一鑑定單位係出自原告之指定，此有「八五建字第八十號建照工程施工損壞鄰房
    會勘記錄」之異議人意見欄註記「請建方（指被告）速請台北市結構技師公會辦
    理結構安全及損壞鑑定」等字句可稽，足見台北市結構技師公會確係兩造合意委
    請且共同信賴之鑑定單位，除非其所為之鑑定結果有重大、明顯之瑕疵，否則當
    無捨其而就當事人一方未經他方同意所自行委請之鑑定報告。
  (二)且原告委請之中國不動產鑑定中心雖亦有其專業背景與估價實績，惟該公司係一
    營利性組織，且負責鑑定者雖係具有實務經驗之鑑價人員，惟就建物結構安全、
    修補技術選擇、乃至於工料成本分析等鑑定基準，顯然未如出自非營利組織之結
    構技師公會，且由具有專門職業技術人員資格之結構技師所為之鑑定具有可信度
    。
    基於尊重兩造合意選擇之鑑定單位及參酌鑑定單位之專業背景下，本件應以台北
    市結構技師公會所為之鑑定報告為損害賠償範圍之判斷基礎。
八、按故意或過失，不法侵害他人之權利者，負損害賠償之責任。又不法毀損他人之
    物者，應向被害人賠償其物因毀損所減少之價額，民法第一八四條第一項前段、
    第一九六條著有明文。又當事人主張有利於己之事實者，就其事實有舉證之責任
    ，民事訴訟法第二百七十七條復定有明文。所謂舉證係指就爭訟事實提出足供法
    院對其所主張者為有利認定之證據而言，若所舉證據，不能對其爭訟事實為相當
    之證明，自無從認定其主張為真正。原告就其主張之事實，不舉證證明者，被告
    無須就其抗辯之事實，負舉證之責任，此為舉證分擔之原則。故主張侵權行為賠
    償損害之請求權者，除須有損害之發生，及有責任原因之事實外，並以二者之間
    有相當因果關係為成立要件，故侵權行為損害賠償之訴訟，原告須先就上述要件
    為相當之證明，始能謂其請求權存在。又侵權行為之損害賠償旨在填補被害人所
    受損害，若被害人無法依前揭舉證原則具體證明確實有損害存在，及該損害係因
    加害人之侵權行為所致，自無法獲得賠償。次按物被毀損時，被害人除得依民法
    第一百九十六條請求賠償外，並不排除民法第二百十三條至第二百十五條之適用
    。至依民法第一百九十六條請求賠償物被毀損所減少之價額，得以修復費用為估
    定之標準，但以必要者為限（例如：修理材料以新品換舊品，應予折舊）。然被
    害人如能證明其物因毀損所減少之價額，超過必要之修復費用時，就其差額，仍
    得請求賠償，此有最高法院七十七年五月十七日第九次民事庭會議決議可資參照
    。則原告如能證明其物因毀損所減少之價額，超過必要之修復費用時，就其差額
    ，仍得請求賠償。茲分就本院判斷原告訴請被告應賠償之項目如後：
  (一)修補費用
    按修補費用係一考量標的物使用現況、現存專業技術、乃至工料成本等因素所綜
    合判斷之費用估列，比較兩鑑定單位之專業背景與實務經驗，本院以為具有結構
    技師背景之台北市結構技師公會較具公信力，故有關系爭建物共十戶及公共設施
    樓梯間之修補費用均以該公會鑑定報告所估列之費用為準，至系爭建物公共設施
    樓梯間之修補費用總計新台幣（下同）四萬六千五百元，則由各戶均分，爰准其
    請求金額如附表所示。
  (二)經濟價值損失
    原告主張系爭建物結構損壞，其裂縫表面雖可修補，但修補仍無法回復到原來完
    好狀況，勢必有若干程度上差異，經過冷縮熱脹、風吹雨打等氣侯變化，裂縫仍
    將發生，致造成滲水，進而易使鋼筋生銹腐蝕，加速建物折舊之提高與加速，故
    就此主張被告應依中國不動產鑑定中心計算得出之經濟價值損失金額全數賠償。
    然查：
    1.被告否認原告受有此等損害，認為系爭建物之裂縫皆未超過建物結構安全可容
      許之範圍即零點三公釐，且自台北市工程損鄰鑑定手冊對修復之定義為：「修
      復為裂縫損害發生後，為防止裂縫所造成之危險性及劣化等有害影響，而施予
      回復損害前原有狀況所採行之行為」，可知台北市結構技師公會於鑑定時應已
      將原告所顧慮之因素考慮在內，而採取足資回復原狀之修補方式。是原告純以
      主觀臆測方式主張系爭建物之裂縫經過熱脹冷縮，風吹雨打等氣候變化，裂縫
      仍將發生云云，並不足以證明系爭建物裂縫如由被告依台北市結構技師公會所
      建議之修補方式修復後仍將有原告所主張之情形。且衡諸常情及一般經驗法則
      ，建物隨著使用時間日增，經過日曬雨淋之氣候變化，裂縫亦會隨之發生，不
      獨原裂縫處，此縱係再先進之建築修補技術亦無法加以避免，自無法以此要求
      被告負責。
    2.另原告委請之中國不動產鑑定中心於鑑定報告中就「經濟價值損害」係以修復
      費用與重建成本比較決定加速折舊比率加以計算得出，惟此計算方式係以系爭
      建物縱經修復亦會「加速折舊」為前提，然原告始終未能就此點提出證據以實
      其說，則此部份之請求能否成立，已非無疑。又系爭建物各該樓層之原有使用
      狀況容有不同，因被告施工行為產生之損害程度也有所差異，修補費用多寡未
      必即與各該樓層之折舊速度成正比，仍須依個案加以判斷。則中國不動產鑑定
      中心一律採取修補費用作為計算折舊是否加速之依據，殊嫌率斷，自不足採。
    3.又本院曾就系爭建物「建議之修復方法修復後是否仍會因氣候變化冷縮熱脹，
      致裂縫再發生，再造成滲水，進而使鋼筋生銹腐蝕而加速損害」函詢台北市結
      構技師公會，該公會除強調先前建議之修復方式均屬使標的物恢復原貌及原結
      構狀況之修復方式，亦表示標的物修復後是否會因氣候變化冷縮熱脹再產生裂
      損，則與標的物原有設計強度、施工狀況及使用狀況皆有關連等語，此有該公
      會八十八年十月二日（八八）北結師根（六）字第七六○一號函暨附件乙紙附
      卷足參，足證系爭建物如經修復後雖有可能因氣候變化熱脹冷縮再產生裂損，
      惟此應與被告之修復方式無關，而繫諸該建物本身原有設計強度、施工狀況及
      使用狀況，在無確切證據支持下，自不得將此成本責由被告承受。職故，原告
      此部分之請求，尚難准許。
  (三)外表景觀損失
    按物之毀損在技術上雖經修復，但交易相對人往往因對於其是否仍存在瑕疵或使
    用期限因而減少，存有疑慮，導致交易價格降低，此即所謂交易上貶值，被害人
    若能證明此貶損之存在，參照前揭民事庭會議決議意旨，應認其貶損之價額亦為
    物因毀損所減少之價額。此在物之效用、使用期限常受其物理結構影響，且有汽
    車遭遇重大事故、建築物毀損之場合，固有承認之必要。然必須注意者，所謂交
    易性貶值係指物被修復後仍存在之交易價值減少，係現代修復技術無法排除之被
    毀損物的貶值；至回復被毀損物之外觀與效用所需之修復費用則係技術性貶值，
    係指受毀損物雖經修理，但客觀上仍有可確定之瑕疵存在者而言。又前述二者得
    作為物遭受毀損時請求賠償之項目，固為我國邇來實務及學說所是認，然被害人
    仍須具體提出損害範圍及客觀上足資判斷之計價標準，至若純以個人臆測主觀認
    定價值有所減損，自不足採。
    1.根據原告委請中國不動產鑑定中心所為之鑑定報告中就「外表景觀損失」乙項
      賠償項目所為之定義係：「主體傾斜經儀器測量及一般人之視覺判斷統計作為
      估證，可以決定景觀損害之程度作為影響市場交易價值之參考」，亦即以傾斜
      程度對市場交易價值之影響而決定外表景觀損失多寡。惟查，系爭建物於被告
      開工前即曾委請台北市土木技師公會為現況鑑定，其與事後台北市結構技師公
      會之鑑定報告兩相對照可發現系爭建物原即向西偏斜1／275，經被告施工後向
      西偏斜度減為1／1269，系爭建物原即向北傾斜，經被告施工後雖呈向南傾斜
      之勢，但因南傾度顯然低於原北傾度。就此系爭建物於被告施工後因傾斜度變
      小反受扶正等情，並不為兩造爭執，則系爭建物是否確存有因傾斜而降低市場
      交易價值，即非無疑。
    2.有鑑於近年來因建築工程損及鄰宅之案例層出不窮，台北市政府、台北市建築
      師公會、台北市土木技師公會等有關單位為避免因鑑定人個人主觀因素之差別
      ，致所評估得出之損害賠償差異太大且實務上確實存有差異，故合力編撰有前
      揭台北市工程損鄰鑑定手冊，用供作為鑑定此類案件之客觀標準。根據該鑑定
      手冊（八十五年二月版，第六十四頁）針對「非工程補償」定有房屋傾斜率超
      過1/200且在1/50以內，而無安全顧慮者，除估算修復補強費用外，另依其不
      便之程度，額外給予重建工程造價百分之六十以內之價值補償；至若傾斜率小
      於1/200，則不需額外估列房屋傾斜之補償費用。據此，台北市結構技師公會
      函覆本院表示，系爭建物原現況之傾斜率為向北1/458與1/337，鑑定期間為向
      南1/1215與1/886，增加量分別為向南1/333與1/244，因皆未達台北市工程損
      鄰鑑定手冊之估列標準，故無法估列該項傾斜補償費用。換言之，系爭建物因
      傾斜率甚小，除無安全顧慮外，亦不致影響外在景觀，故工程鑑定實務上並不
      認為有額外補償之必要。至於是否確會因此傾斜造成市場交易價值減低，原告
      並未能進一步提出證據以實，且中國不動產鑑定中心就外表景觀損失判斷標準
      中所謂「一般人之視覺判斷統計」之標準究係如何？是否有其他因素足資判斷
      系爭建物確因被告侵權行為而致市場價值減少？均未見原告提出說明，則此部
      份之請求，亦難准許。
    3.本件原告係以外表景觀損失作為請求被告賠償交易性貶值之基礎，然台北市結
      構技師公會曾於鑑定報告書中就系爭建物外部修復估列修復費用，此部分雖未
      據原告列為前揭修補費用項目據以請求，然自系爭建物外部可依建議方式修復
      以觀，此一估列費用應可作為系爭建物外表損失之賠償。經核系爭建物外部之
      修補費用總計四萬二千六百元，則由各戶均分，爰准其請求金額如附表所示。
  (四)鑑定費用
    本件兩造既已合意由台北市結構技師公會為鑑定，原告復未能提出何以該鑑定不
    足信而需另行委請其他單位重行鑑定之必要性，本院認為此部分之請求亦嫌無據
    。
九、縱上所陳，原告依據侵權行為之法律關係訴請被告連帶賠償附表所示金額及自起
    訴狀最後送達被告翌日即八十七年三月二十四日起至清償日止按週年利率百分之
    五計算之利息，即無不合，應予准許，逾此部分之請求為無理由，應予駁回。
十、兩造均陳明願供擔保，請准宣告假執行或免為假執行，關於原告勝訴部分，經核
    無不合，爰酌定相當擔保金額予以准許；至原告敗訴部分，其假執行之聲請，已
    失所附麗，應予駁回。
十一、本件判決之基礎已臻明確，兩造其餘攻擊、防禦方法及舉證，核與判決結果無
      影響，爰不一一論述，併此敘明。
十二、據上論結，原告之訴為有一部有理由、一部無理由，依民事訴訟法第三百八十
      五條第一項前段、第八十五條第二項、第七十九條、第三百九十條第二項、第
      三百九十二條，判決如主文。
中      華      民      國    八十九    年      五      月      四      日
                                    臺灣士林地方法院民事第二庭
~B法      官  陳麗芬
右為正本係照原本作成。
如對本判決上訴應於判決送達後廿日內向本院提出上訴狀。
中      華      民      國    八十九    年      五      月      八      日
~B法院書記官  黃建新
附表                                                      （貨幣單位：新台幣元）
┌──┬────┬──────────┬────────────────────┬──────┬──────┬──────┐
│    │        │    建物門牌號碼    │                 修補費用               │            │            │            │
│編號│  姓名  │（台北市北投區      ├───────┬──────┬─────┤  金額合計  │假   執  行 │免 假 執 行 │
│    │        │致遠一路二段四五巷）│公共設施樓梯間│  各該樓層  │ 戶外部分 │            │擔 保 金 額 │擔 保 金 額 │
├──┼────┼──────────┼───────┼──────┼─────┼──────┼──────┼──────┤
│ 一 │ 寅○○ │     三號一樓       │四，六五○    │四一，九○○│四，二六○│五○，八一○│一七，○○○│五○，八一○│
├──┼────┼──────────┼───────┼──────┼─────┼──────┼──────┼──────┤
│ 二 │ 子○○ │     三號二樓       │四，六五○    │七一，九○○│四，二六○│八○，八一○│二七，○○○│八○，八一○│
├──┼────┼──────────┼───────┼──────┼─────┼──────┼──────┼──────┤
│ 三 │ 辛○○ │     三號三樓       │四，六五○    │二六，八○○│四，二六○│三五，七一○│一二，○○○│三五，七一○│
├──┼────┼──────────┼───────┼──────┼─────┼──────┼──────┼──────┤
│ 四 │ 甲○○ │     三號四樓       │四，六五○    │五二，一○○│四，二六○│六一，○一○│二一，○○○│六一，○一○│
├──┼────┼──────────┼───────┼──────┼─────┼──────┼──────┼──────┤
│ 五 │ 庚○○ │     三號五樓       │四，六五○    │四八，五○○│四，二六○│五七，四一○│二○，○○○│五七，四一○│
├──┼────┼──────────┼───────┼──────┼─────┼──────┼──────┼──────┤
│ 六 │ 丁○○ │     五號一樓       │四，六五○    │三三，二○○│四，二六○│四二，一一○│一四，○○○│四二，一一○│
├──┼────┼──────────┼───────┼──────┼─────┼──────┼──────┼──────┤
│ 七 │ 乙○○ │     五號二樓       │四，六五○    │七○，○○○│四，二六○│七八，九一○│二七，○○○│七八，九一○│
├──┼────┼──────────┼───────┼──────┼─────┼──────┼──────┼──────┤
│ 八 │ 癸○○ │     五號三樓       │四，六五○    │七一，○○○│四，二六○│七九，九一○│二七，○○○│七九，九一○│
├──┼────┼──────────┼───────┼──────┼─────┼──────┼──────┼──────┤
│ 九 │ 壬○○ │     五號四樓       │四，六五○    │一四，九○○│四，二六○│二三，八一○│  八，○○○│二三，八一○│
├──┼────┼──────────┼───────┼──────┼─────┼──────┼──────┼──────┤
│ 十 │ 己○○ │     五號五樓       │四，六五○    │六九，七○○│四，二六○│七八，六一○│二七，○○○│七八，六一○│
└──┴────┴──────────┴───────┴──────┴─────┴──────┴──────┴──────┘


司法院資訊處製作；財團法人民間司法改革基金會備份。
